【裁判字號】    90,簡,2275
【裁判日期】    901002
【裁判案由】    有關稅捐事務
【裁判全文】
臺中高等行政法院判決                              九十年度簡字第二二七五號
    原      告  鄭啟年即吉思美食品行和美分行
    代  表  人  甲○○
    訴訟代理人  乙○○
右當事人間因有關稅捐事務事件，原告不服財政部中華民國九十年二月七日台財訴字
第○九○一三五○六一二號再訴願決定（案號：第八八○四三九號），提起行政訴訟
。本院判決如左︰
    主  文
再訴願決定、訴願決定及原處分均撤銷。
訴訟費用由被告負擔。
    事  實
壹、事實概要：
    緣原告將其領用之民國（下同）八十七年二月份三聯式統一發票字軌號碼：ＭＨ
    00000000－ＭＨ00000000號轉供彰化總店使用，案經被告查獲
    ，依營業稅法第四十七條第二款規定處罰鍰新台幣（下同）九、○○○元。原告
    不服，申請復查、訴願、再訴願，均遭駁回，遂提起行政訴訟。
貳、兩造之陳述及爭點：
一、原告部分：
  (一)聲明：再訴願決定、訴願決定及原處分均撤銷。
  (二)陳述：
    1.查分公司為本公司之分支機構，無獨立之法人格，亦非獨立之權利主體，雖實
      務上為訴訟之便利，肯認分公司有訴訟能力，究僅為訴訟實務上之便利措施。
      原告為彰化總店之分支機構，二者究屬同一法人格。從而，原告將發票轉供總
      店使用，實不該當營業稅法第四十七條第二款規定。財政部八十六年十二月三
      十一日台財稅第八六一九三三六八七號函釋，以前揭法條第二款之將發票轉供
      「他人」使用者，其「他人」應包括總公司、直屬門市部及設置於其他縣市等
      分公司間對調使用範圍等語，顯有未洽。
    2.原告每期之營業稅係由總店負責總繳申報，原告轉供總店使用之發票，亦已於
      當期併於總店申報，並無逃漏稅等違法情事，亦無財政部前開函釋之所謂造成
      憑證管理困擾之虞，併此敘明。
    3.縱肯認財政部上開函釋於法有據，惟查，原告實因彰化合作聯社之發票已售磬
      ，又總店每日須開出之發票數以百計，且無其他實際可行之替代方案，始將發
      票轉供總店使用。揆諸司法院大法官會議釋字第二七五號解釋意旨可知，基於
      憲法保障人民之權利意旨，行政罰乃屬對人民之制裁，原則上，行為人應有可
      歸責之原因，始得加以處罰。至於責任條件相關密切之違法認識問題，雖不在
      前揭解釋之列，惟於個別案件自可援用刑法上違法認識之法理加以解決（參酌
      吳庚著行政法之理論與實用、第三版、頁四一五）。按原告確係為避免總店逃
      漏稅之嫌，始將發票轉供渠使用，且該等情事，亦已向被告機關申請報備在案
      ，原告乃自信其行為為法律所許可，參酌刑法第十六條後段之規定，縱原告行
      為該當營業稅法第四十七條第二款規定，亦得免除其責任。
    4.被告機關援以原告之申請書，為原告違章事實之罰鍰處分，有違行政法上之誠
      實信用原則。經查彰化總店於八十六年一月份亦曾因發票用磬，向被告機關申
      請調用原告之發票使用，且經被告機關核備在案。本件違章事實並未經檢舉，
      被告機關乃因原告之申請報備而知悉，惟又據原告之申請書為罰鍰之處分。從
      而，被告機關所為之處分顯屬違法不當，亦欠公平合理，並違反公法上之誠實
      信用原則甚明。
    5.綜上所述，被告之處分依法無據，且違反誠實信用原則，請撤銷原處分、訴願
      決定、再訴願決定。
二、被告部分：
  (一)聲明：原告之訴駁回。
  (二)陳述：
    2.按「納稅義務人，有左列情形之一者，除通知限期改正或補辦外，處一千元以
      上一萬元以下罰鍰；逾期仍未改正或補辦者，得連續處罰，並得停止其營業：
      ‧‧‧二、將統一發票轉供他人使用者。」為營業稅法第四十七條第二款所明
      定。次按「原告之訴，依其所訴之事實，在法律上顯無理由者，行政法院得不
      經言詞辯論，逕以判決駁回之。」、「左列各款行政訴訟事件，適用本章所定
      之簡易程序：‧‧‧二、因不服行政機關所為新臺幣三萬元以下罰鍰處分而涉
      訟者。」、「簡易訴訟程序之裁判得不經言詞辯論為之。」為行政訴訟法第一
      ○七條第三項、第二二九條第一項第二款及第二三三條第一項所明定。另按「
      人民違反法律上之義務而應受行政罰之行為，法律無特別規定時，雖不以出於
      故意為必要，仍須以過失為其責任條件。但應受行政罰之行為，僅須違反禁止
      規定或作為義務，而不以發生損害或危險為其要件者，推定為有過失，於行為
      人不能舉證證明自己無過失時，即應受處罰。‧‧‧」為司法院大法官會議釋
      字第二七五號解釋有案。
    3.查原告將統一發票轉供其總機構使用，亦於當期併由總機構報繳營業稅，雖無
      逃漏稅情事，即無漏稅罰，但將發票轉供他人使用，則已構成行為罰。再查依
      財政部八十六年十二月三十一日台財稅第八六一九三三六八七號函釋規定略以
      ：「營業人之總機構及其他固定營業場所，應分別向主管稽徵機關申請營業登
      記及報繳營業稅，故其分支機構可視為獨立之營業主體。是以，總機構及其分
      支機構如涉及違章情事，應以其實際發生違章行為之總機構或分支機構為違章
      主體，依此意旨，營業稅法第四十七條第二款規定：將統一發票轉供『他人』
      使用者。其『他人』應包括總公司、直屬門市部及設置於其他縣市等分公司間
      對調使用範圍。」至於統一發票代售單位當期發票業已用磬，依統一發票使用
      辦法第二十一條規定，營業人可事先申請核准後，購買次期統一發票提前使用
      之，則原告所稱實因彰化合作聯社之發票已售磬，又總店每日須開立之發票數
      以百計，且無其他實際可行之替代方案，始將發票轉供總店使用，顯係飾詞辯
      語。
    4.按「納稅義務人自動向稅捐稽徵機關補報並補繳所漏稅款者，凡屬未經檢舉及
      未經稽徵機關或財政部指定之調查人員進行調查之案件，左列之處罰一律免除
      ‧‧‧一、本法第四十一條至第四十五條之處罰。二、各稅法所定關於逃漏稅
      之處罰。」為稅捐稽徵法第四十八條之一第一項所明定。原告將統一發票轉供
      他人（總機構）使用為營業稅法第四十七條之裁罰規定，惟該法條（行為罰）
      並不屬稅捐稽徵法第四十八條之一自動補報補繳稅款免罰之範疇，原告於被告
      調查前，自行申請報備，尚無稅捐稽徵法第四十八條之一免罰之適用。再查原
      告雖無逃漏稅意圖，惟按司法院大法官會議釋字第二七五號解釋，原告將統一
      發票轉供彰化總店使用，違章事實至臻明確，所訴委無可採。是以，被告依首
      揭法條規定，核處罰鍰九、○○○元，並無違誤，原處分應予維持。
    5.本案核處罰鍰為九、○○○元，依行政訴訟法第一○七條第三項、第二二九條
      第一項第二款及第二三三條規定，屬顯無理由，得不經言辭辯論之簡易訴訟程
      序案件，請依法予以駁回，以維稅政。
    理  由
一、原告將其領用之八十七年二月份三聯式統一發票字軌號碼：ＭＨ0000000
    0－ＭＨ00000000號轉供彰化總店（即吉思美食品行）使用，並於八十
    七年三月十六日與吉思美食品行分別向被告報備等情為兩造所不爭執，並有申請
    書、營業人使用二聯式收銀機統一發票明細表等附原處分卷可稽，均堪信為真實。
二、按納稅義務人將統一發票轉供他人使用者，除通知限期改正或補辦外，處一千元
    以上一萬元以下罰鍰，營業稅法第四十七條第二款規定甚明。所謂「將統一發票
    轉供他人使用」，依其文義解釋，應解為納稅義務人故意將自己營業用之統一發
    票轉手提供他人使用之謂，其責任條件已含有處罰故意之意，故對於過失行為應
    不予處罰，亦即其處罰之對象應僅限於故意行為者無疑。
三、財政部八十六年十二月三十一日台財稅第八六一九三三六八七號函文，同意前台
    灣省財政廳之意見，認營業人之總機構及其他固定營業場所，應分別向主管稽徵
    機關申請營業登記，及報繳營業稅，故其分支機構可視為獨立之營業客體，總店
    調用分店之統一發票，亦屬營業稅法第四十七條第二款規定之將統一發票轉供他
    人使用，被告乃據以科處被告罰鍰固非無見。惟查，原告主張其彰化總店於八十
    五年十二月份亦曾因統一發票用罄，向原告撥用，當時原告及其總店均曾向被告
    申請報備，並據被告機關函覆准予備查在案等情，有原告提出之被告機關八十六
    年一月二十日八六彰稅工字第二五五八號及八十六年一月廿二日八六彰稅工字第
    二五五九號函在卷可考，足堪憑信。被告既於系爭行為前不久曾准許原告與其總
    店間互調統一發票使用，原告因信賴被告之行為，自信將其統一發票轉供總店為
    合法，刑法上違法性認識之法理在此即有其適用，本件原告因其先前類似之事由
    經被告准予備查，而自信其行為為法律所許可，應屬可採。又被告所引財政部八
    十六年十二月三十一日台財稅第八六一九三三六八七號函文，係該部答覆前台灣
    省財政廳函詢，就台南市稅捐稽徵處函報媚婷峰美容股份有限公司所屬二分公司
    間將所申請之統一發票對調使用，應否處罰所為之答覆，有財政部及前台灣省財
    政廳函文附原處分卷可按。該函並未收錄於財政部稅制委員會編印之營業稅法令
    彙編，亦為被告所自承，自難期原告知悉該函釋之內容，益見原告主張其欠缺違
    法性之認識乙節並無不合。原告系爭行為既欠缺不法之認識，顯不具備故意之要
    件，自不應受行政秩序罰之處罰。本件被告未考量上開情形，遽為科處罰鍰之處
    分，難謂於法無違，復查決定予以維持，一再訴願決定未予糾正，均有未合，原
    告起訴意旨執以指摘，為有理由，應由本院予以撤銷，以昭折服。
據上論結，本件原告之訴為有理由，依行政訴訟法第二百三十六條、第一百九十五條
第一項前段、第九十八條第三項前段，判決如主文。
中    華    民    國     九十        年      十      月       二        日
                    臺 中 高 等 行 政 法 院  第 三 庭
                                         法  官      許  金  釵
右正本證明與原本無異。
如不服本判決，應於判決送達後二十日內，以本訴訟事件所涉及之法律見解具有原則
性者，始得向本院提出上訴狀並表明上訴理由，經最高行政法院許可，否則不得上訴
；如於本判決宣示後送達前提起上訴者，應於判決送達後二十日內補提上訴理由書（
均應依對造人數提出繕本）。提起上訴應預繳送達用雙掛號郵票拾份（每份三十四元）。
中    華    民    國     九十        年      十      月       二        日
                                         法院書記官  李  孟  純


司法院資訊處製作；財團法人民間司法改革基金會備份。
